【裁判字號】    89,訴,1022
【裁判日期】    970131
【裁判案由】    貪污等
【裁判全文】
臺灣桃園地方法院刑事判決              89年度訴字第1022號
公  訴  人  臺灣桃園地方法院檢察署檢察官
被      告  未○○
選任辯護人  袁健峰律師
            陽文瑜律師
            劉凱律師
被      告  甲○○
選任辯護人  陳文雄律師
            鍾儀婷律師
被      告  寅○○
選任辯護人  袁健峰律師
            陽文瑜律師
            劉凱律師
被      告  申○○
選任辯護人  黃金源律師
被      告  乙○○
選任辯護人  林梅玉律師
被      告  玄○○
選任辯護人  連銀山律師
被      告  丙○○
                    之12號
選任辯護人  袁健峰律師
            陽文瑜律師
            劉楷律師
被      告  子○原名林棋炯）.
被      告  丁  ○
被      告  己○○
選任辯護人  張權律師
選任辯護人  王嘉斌律師
被      告  酉○○
選任辯護人  蔡榮德律師
上列被告因貪污等案件，經檢察官提起公訴（88年度偵字第1601
5 號），本院判決如下：
    主  文
寅○○、申○○、未○○、甲○○、丙○○、酉○○、子○、丁○、己○○均免訴。
乙○○、玄○○共同連續行使偽造私文書，足以生損害於他人，
乙○○處有期徒刑陸月，減為有期徒刑參月，如易科罰金，以銀
元參佰元即新臺幣玖佰元折算壹日；玄○○處有期徒刑肆月，減
為有期徒刑貳月，如易科罰金，以銀元參佰元即新臺幣玖佰元折
算壹日。如附表一所示之物均沒收。乙○○、謝銘峰被訴圖利部
分免訴。
   事  實
一、乙○○為宗益有限公司（下稱宗益公司）之負責人，且為昱
    天有限公司（下稱昱天公司）之實際負責人，玄○○為宗易
    公司之員工。緣行政院退除役官兵輔導委員會桃園工廠（下
    稱桃園工廠）欲承攬國防部位於臺北市內湖區國防醫學中心
    內固定式實驗檯櫃及特殊裝修工程，惟礙於該廠並無能力施
    作全數工程，其廠長寅○○遂與乙○○商議，由桃園工廠出
    面投標前開工程，苟順利得標，桃園工廠願將部分工程交予
    乙○○施作，乙○○再交付5%管理費予桃園工廠。嗣桃園工
    廠於民國86年3 月28日標得前開工程後，便將前開工程分為
    鋼製工程、木製工程及特殊裝修工程三部分，復將鋼製工程
    區分為12項、木製工程分為2 項、特殊裝修工程分為2 項。
    並將其中鋼製工程交予宗益公司施作，宗益公司再分別轉交
    昱天公司及吉益公司施作。桃園工廠復要求前開施作工程之
    昱天公司及吉益公司與其簽立工程契約，並須提供2 家廠商
    擔任保證人，乙○○因無法同時順利覓得廠商擔任保證人，
    遂與玄○○基於行使偽造私文書之概括犯意聯絡，未經鼎穎
    股份有限公司（下稱鼎穎公司）負責人熊甲寅、瑞志有限公
    司（下稱瑞志公司）負責人地○○之同意，先後於86年10月
    9 日、同年月15日，擅自於附表1 所示工程之工程合約書上
    之保證人（連帶保證人）「商號」、「負責人」欄及「對保
    複章」欄下，分別偽造「鼎穎股份有限公司」署押9 枚（含
    署名3 枚、印文6 枚）、「熊甲寅」署押9 枚（含署名3 枚
    、印文6 枚）及「瑞志有限公司」署押3 枚（含署名1 枚、
    印文2 枚）、「地○○」署押3 枚（含署名1 枚、印文2枚
    ），表示熊甲寅代表鼎穎公司；地○○代表瑞志公司同意就
    該等工程之施工品質、施工進度、賠償責任及其他合約約定
    義務，負保證人責任（被冒用之公司名稱、負責人姓名及被
    冒名參與保證之工程名稱，詳見附表），並於偽造完成該私
    文書後，將之交付桃園工廠以行使之，足以生損害於鼎穎公
    司、瑞志公司、熊甲寅、地○○。
二、案經法務部調查局桃園縣調查站移送臺灣桃園地方法院檢察
    署檢察官偵查起訴。
    理  由
壹、證據能力：
  (一)按刑事審判上之共同被告，係為訴訟經濟等原因，由檢察官
    或自訴人合併或追加起訴，或由法院合併審判所形成，其間
    各別被告及犯罪事實仍獨立存在。故共同被告對於其他共同
    被告之案件而言，為被告以外之第三人，本質上屬於證人，
    為確保被告對證人之詰問權，證人於審判中，應依法定程序
    ，到場具結陳述，並接受被告之詰問，其陳述始得作為認定
    被告犯罪事實之判斷依據（最高法院93年臺上字第5726號判
    決意旨參照）。故被告未○○、甲○○、寅○○、申○○、
    乙○○、玄○○、丙○○、林祺炯（嗣後更名為子○，以下
    同）、丁○、己○○、酉○○雖同為本案被告，然公訴人援
    引前開共同被告於警詢、檢察官偵查中所為之陳述為其餘被
    告犯行之證據，則該等共同被告之陳述，無異屬「被告以外
    之人」之陳述，核先敘明。又被告以外之人於審判外之言詞
    或書面陳述，除法律有規定者外，不得作為證據；被告以外
    之人於偵查中向檢察官所為之陳述，除顯有不可信之情況者
    外，得為證據；被告以外之人於檢察事務官、司法警察官或
    司法警察調查中所為之陳述，與審判中不符時，其先後之陳
    述具有較可信之特別情況，且為證明犯罪事實存否所必要者
    ，得為證據；被告以外之人於審判外之陳述，雖不符刑事訴
    訟法第159 條之1 至第159 條之4 之規定，而經當事人於審
    判程序同意作為證據，法院審酌該言詞陳述或書面陳述作成
    時之情況，認為適當者，亦得為證據；當事人、代理人或辯
    護人於法院調查證據時，知有第159 條第1 項不得為證據之
    情形，而未於言詞辯論終結前聲明異議者，視為有前項之同
    意，刑事訴訟法第159 條第1 項、第159 條之1 第2 項、第
    159 條之2 、第159 條之5 分別定有明文。
  (1)共同被告未○○、甲○○、寅○○、申○○、乙○○、玄○○、丙○○、子○、丁○、己○○、酉○○於警詢、檢察官
    偵查時所為之陳述，自屬審判外之陳述，然被告未○○、甲○○、寅○○、申○○、乙○○、玄○○、丙○○、林祺炯
    、丁○、己○○、酉○○及其辯護人於準備程序中未對上開
    證據之證據能力爭執，且經本院於審理期日提示上開筆錄並
    告以要旨，被告及辯護人就此部分證據之證據能力均未聲明
    異議（見本院93年1 月12日準備程序筆錄、本院96年12月12
    日審判筆錄），審酌前開共同被告所為陳述無違法取證之瑕
    疵，或所述內容有何誤認、誣攀等顯有不可信之情況，本院
    認引用上開陳述作為證據應屬適當，依刑事訴訟法第159 條
    之5 規定，有證據能力。
  (2)證人丑○○、熊甲寅、天○○、地○○、陳泰良、辰○○、
    朱慶瑞、詹吉村、盧春福、陳信雄、謝耀鈺、侯明義、吳金
    華、鄭曾、鄭王素貞、錢蓬珍（後改名為宙○○，以下同）
    、壬○○、林長卿、午○○、黃文修、洪新炎、李健煌、李
    守正、癸○○、庚○○、黃元寧、郭香蕊、辛○○、林正雄
    、巳○○、江正夫、宇○○於調查站調查員訊問時所為之陳
    述，雖屬審判外之陳述，然被告於本院審理時陳明對前開證
    人於警詢中陳述之證據能力不爭執，於本院審理時亦未主張
    排除證人前開陳述之證據能力，且迄於本院言詞辯論終結前
    均未表示異議，本院審酌前開證人於警詢中之證述應無重大
    瑕疵且與事實相符，故依前開法條規定，應認證人前開審判
    外之證述，自得為證據。
  (3)證人癸○○、侯明義、洪新炎、午○○、廖吉村、黃文修、
    熊甲寅、天○○、鄭王素貞、鄭曾、盧春福、地○○、吳金
    華、壬○○、林長卿、丑○○、辰○○、陳泰良、錢蓬珍、
    謝耀鈺、戊○○、李健煌、張連佑、任敏華、卯○○、陳增
    鎮於檢察官偵查中所為之陳述，固為被告以外之人於審判外
    所為之言詞陳述，查被告及其辯護人於準備程序中未對上開
    證據之證據能力爭執，且經本院於審理期日提示上開筆錄並
    告以要旨，被告及辯護人就此部分證據之證據能力均未聲明
    異議（見本院93年1 月12日準備程序筆錄、本院96年12月12
    日審判筆錄），本院審酌前開證人證詞作成時之情況，並無
    違法取供情形或其他程序上之瑕疵，認為以之為證據尚屬適
    當，依刑事訴訟法第159 條之5 之規定，即具證據能力。
  (二)卷附搜索票、法務部調查局搜索扣押筆錄、扣押物品明細表
    、訪廠記錄、工程標單、行政院國軍退除役官兵輔導委員會
    函及附屬示意機構委外業務管理規定、合作承攬協議書、廠
    商資料、桃園工廠營業登記證、工廠登記證、稅額申報書、
    稅捐稽徵處函文，經查並無不得作為證據之事由，依法自得
    作為證據。
貳、有罪部分：
一、得心證的理由：
  (一)訊據被告乙○○、玄○○矢口否認上開犯行，被告乙○○辯
    稱：伊以鼎穎公司為保證人一事有徵得熊甲寅之同意，另瑞
    志公司之資料係熊甲寅交付予伊云云，被告玄○○辯稱：伊
    係聽命於乙○○，昱天公司得標之工程之保證廠商係由乙○○自行處理云云。
  (二)經查：
  (1)證人熊甲寅即鼎穎公司負責人於調查站中證述：鼎穎公司未
    擔任昱天公司之保證人，伊未同意被告乙○○以鼎穎公司擔
    任保證人等語（見88年度他字第2316號偵查卷第36頁、第80
    頁），於本院審理時證述：伊得知被告乙○○共同承攬國醫
    中心之工程，伊有提供鼎穎公司之公司登記證、工廠登記證
    、完稅稅單予被告乙○○參與投標，但伊沒有同意被告乙○○以前開資料擔任其他公司之保證人，鼎穎公司為擔任其他
    公司保證人一事，伊並不知情，若要鼎穎公司擔任保證，被
    告乙○○應先知會伊，若未知會，伊是不會同意擔任保證（
    見本院91年2 月26日訊問筆錄）。證人地○○即瑞志公司負
    責人於調查站中證述：瑞志公司未擔任吉益公司之保證人，
    伊不認識吉益公司之負責人廖吉村及吉益公司廠長吳金華等
    語（見88年度他字第2316號偵查卷第32頁），於本院審理時
    證稱：瑞志公司與吉益公司並無生意上往來，瑞志公司未曾
    擔任吉益公司之保證人，伊未曾同意由瑞志公司為吉益公司
    保證等語（見本院92年1 月28日訊問筆錄）。證人熊甲寅、
    地○○證稱鼎穎公司、瑞志公司並未擔任昱天公司、吉益公
    司之保證人等情明確。觀諸證人熊甲寅前開於本院審理時所
    稱，其已自承交付鼎穎公司之資料予被告乙○○參與投標工
    程一節，苟非確無同意擔任保證一事，其何以一再獨獨否認
    此節。再者，本案工程之保證人須負連帶責任，須就本案工
    程履行保證責任，完成本案工程，且負有賠償損失等責任，
    保證人負有相當責任，衡諸常情，保證人於承擔保證責任前
    ，自須考量所保證者之信用、履約能力等等情狀，而鼎穎公
    司於短期內擔任附表所示3 項工程之保證人，且保證之對象
    有昱天公司、吉益公司2 家公司，鼎穎公司所負之責任非輕
    ，證人熊甲寅為其負責人，當不致忘卻或混淆前開情事，證
    人熊甲寅前開所述，自屬可信。又被告乙○○於本院審理時
    自承：瑞志公司部分僅有向熊甲寅商借資料等語（見本院92
    年1 月28日訊問筆錄），被告玄○○於本院審理時自承：瑞
    志公司之資料係熊甲寅交予伊，伊不認識瑞志公司，無從求
    證等語（見本院91年1 月3 日訊問筆錄、92年1 月28日訊問
    筆錄）。然公司擔任保證一事，事關公司權益，吉益公司及
    被告乙○○、玄○○所屬之宗益公司、昱天公司前均未曾與
    瑞志公司有所接觸，亦無交易往來，衡情被告乙○○、玄○○當會向瑞志公司加以查詢、確認，絕無可能僅因熊甲寅輾
    轉交付前開瑞志公司之資料供渠等參與投標，即認瑞志公司
    願意為吉益公司擔任保證。被告乙○○以熊甲寅交付瑞志公
    司資料，且曾向熊甲寅提及工程之事云云，而辯稱已得瑞志
    公司同意擔任保證人一節，殊非可採。被告乙○○、玄○○
    2 人未得附表1 所示之保證廠商同意而擅以之為保證人一節
    ，堪以認定。
  (2)再被告謝明鋒於調查站詢問時自承：桃園工廠標得國醫工程
    後不懂如何將工程轉包，便委請宗益公司負責，被告乙○○
    便指示伊將工程分為鋼製、木製及特殊裝修3 大部分，且桃
    園工廠要求每項工程預算不得超過30,000,000元以規避公開
    招標。伊與桃園工廠人員甲○○討論後，決定將鋼製工程分
    為12項，特殊裝修工程分為2 項，伊編列預算後交予被告乙○○，經其同意後送至桃園工廠確認。參與鋼製工程之廠商
    均由被告乙○○提供，伊再依被告乙○○之指示將廠商名冊
    提供予桃園工廠。被告乙○○告知該等廠商桃園工廠已標得
    國醫中心工程，並願交由宗益公司承作，宗益公司會再轉給
    協力廠商施作，欲向該等協力廠商借牌陪標等語（見88年度
    偵字第16015 號偵查卷第134 至138 頁）。復於本院審理時
    供稱：本案國醫中心十三標工程資料係伊依乙○○指示所為
    。「鋼製水槽封板、PP水槽等設備工程」（即附表1 編號1
    之工程）中吉斯登公司資料係熊甲寅提供的，而投標文件係
    由吳蕙蘭書寫，另坤福公司之資料係郭香蕊寫好寄到台北予
    伊，由吳蕙蘭整理後寄至桃園工廠投標，「人造石檯櫃及實
    驗室線槽設備工程」（即附表1 編號2 之工程）之鼎穎公司
    資料係熊甲寅提供的，標單係由伊及吳蕙蘭書寫，美廣公司
    投標資料係乙○○指示伊及吳蕙蘭書寫。「鋼製支撐架設備
    工程」（即附表1 編號7 之工程）之吉益公司資料係被告乙○○向吉益公司負責人借牌，情形同前等語（見本院92年5
    月29日訊問筆錄）。由前可知，被告玄○○知悉桃園工廠與
    宗益公司就本案國醫中心工程間之協議內容，並進而參與以
    利工程轉包之工程劃分、廠商投標之工作，渠等提供保證廠
    商並由得標廠商與桃園工廠簽立契約等行為，均係為達使宗
    益公司順利施作桃園工廠所標得國醫中心工程，渠等顯基於
    犯意之聯絡而為分工，被告乙○○、玄○○共犯偽造文書一
    節，亦可認定。
  (三)本件事證明確，被告乙○○、玄○○犯行洵堪認定，應予依
    法論科。
三、論罪科刑：
  (一)按行為後法律有變更者，適用行為時之法律。但行為後之法
    律有利於行為人者，適用最有利於行為人之法律，刑法第2
    條第1 項定有明文，此條規定乃與刑法第1 條罪刑法定主義
    契合，而貫徹法律禁止溯及既往原則，係規範行為後法律變
    更所生新舊法律比較適用之準據法，是刑法第2 條本身雖經
    修正，但刑法第2 條既屬適用法律之準據法，本身尚無比較
    新舊法之問題，應一律適用裁判時之現行刑法第2 條規定以
    決定適用之刑罰法律，先予辨明。又刑法於94年2 月2 日修
    正公布，而於95年7 月1 日生效實施，該刑法修正之比較新
    舊法，應就罪刑有關之共犯、未遂犯、想像競合犯、牽連犯
    、連續犯、結合犯，以及累犯加重、自首減輕暨其他法定加
    減原因（如身分加減）與加減例等一切情形，綜其全部罪刑
    之結果而為比較。且從刑附屬於主刑，除法律有特別規定者
    外，依主刑所適用之法律（最高法院95年5 月23日95年度第
    8 次刑庭會議決議可資參照）。又行為後刑法條文經修正，
    若僅為條文修正、實務見解明文化之修正，非法律變更，無
    有利、不利情形，應適用裁判時法（參照最高法院95年11月
    7 日95年度第21次刑庭會議決議），按刑法第2 條第1 項之
    規定，係規範行為後「法律變更」所生新舊法比較適用之準
    據法，故被告行為後刑法條文之修正，對於被告並無有利或
    不利之情形者（例如新舊法處罰輕重相同，犯罪構成要件亦
    無寬嚴之別等），即無適用修正後刑法第2 條第1 項之規定
    比較新舊法適用之問題。查94年2 月2 日修正公布，而於95
    年7 月1 日生效實施之新刑法（下稱新刑法）第28條雖將舊
    法之「實施」修正為「實行」。其中「實施」一語，涵蓋陰
    謀、預備、著手及實行之概念在內，其範圍較廣；而「實行
    」則著重於直接從事構成犯罪事實之行為，其範圍較狹；二
    者之意義及範圍固有不同，但對於本件被告乙○○、玄○○
    2 人基於行使偽造文書之犯意聯絡，分工偽造文書及行使，
    渠等共犯行使偽造文書犯行而言，刑法第28條之修正內容，
    對於被告2 人並無「有利或不利」之影響，應無適用修正後
    刑法第2 條第1 項之規定比較新舊法適用之問題（參最高法
    院95年度臺上字第5589號判決意旨）。經查：
  (1)被告2 人犯罪時之刑法第33條第5 款原規定：「罰金：1 元
    以上」；而95年7 月1 日修正公布施行之刑法33條第5 款則
    規定：「罰金：新臺幣1,000 元以上，以百元計算之」，業
    將科處罰金之最低額提高至新臺幣1,000 以上，修正前之規
    定顯對於行為人較為有利。
  (2)被告2 人行為後，刑法第56條連續犯之規定，業於94年1 月
    7 日修正公布刪除，並於95年7 月1 日施行，此刪除雖非犯
    罪構成要件之變更，但顯已影響行為人刑罰之法律效果，自
    屬法律有變更。被告2 人數次行使偽造私文書之犯行，於刑
    法修正前可依連續犯之規定論以一罪，僅得加重其刑2 分之
    1 ，然於刑法修正後則須分論併罰，比較新、舊法結果，以
    舊法較為有利於被告2 人。
  (3)綜合全部罪刑之結果而為比較，並參諸前揭最高法院決議及
    修正後刑法第2 條第1 項前段、後段規定之從舊從輕原則，
    自應適用被告行為時即修正前之法律。
  (二)核被告乙○○、玄○○所為均係犯刑法第216 條、第210 條
    行使偽造私文書罪。被告偽造鼎穎公司、熊甲寅、瑞志公司
    、地○○印文之行為，係偽造上揭私文書之階段行為，又其
    偽造私文書之低度行為，為行使偽造私文書之高度行為所吸
    收，均不另論罪。被告2 人間就上揭行使偽造私文書罪，有
    犯意聯絡及行為分擔，應依修正後刑法第28條之規定，論以
    共同正犯。被告2 人先後2 次行使偽造私文書，時間緊接，
    手段相同，且係犯構成要件相同之罪，顯係基於概括犯意反
    覆為之，為連續犯，應依修正前刑法第56條之規定以1 罪論
    ，並依法加重其刑。再被告2 人犯罪時間均係在96年4 月24
    日之前，合於中華民國九十六年罪犯減刑條例之規定，均應
    依該條例第2 條第1 項第3 款規定，各減其宣告刑2 分之1
    。又被告乙○○、玄○○2 人行為後，刑法第41條業於90年
    1 月10日修正公布為犯最重本刑為5 年以下有期徒刑以下之
    刑之罪，而受6 月以下有期徒刑或拘役之宣告者，因身體、
    教育、職業或家庭之關係，執行顯有困難者，得易科罰金，
    並於同年月12日生效，是被告犯罪後法律已有變更，比較新
    舊法之結果，以修正後之規定有利於被告。又前開刑法第41
    條第1 項前段原規定：「犯最重本刑為5 年以下有期徒刑以
    下之刑之罪，而受6 個月以下有期徒刑或拘役之宣告，因身
    體、教育、職業、家庭之關係或其他正當事由，執行顯有困
    難者，得以1 元以上3 元以下折算1 日，易科罰金」，再依
    修正前罰金罰鍰提高標準條例第2 條前段（現已刪除）規定
    ，就其原定數額提高為100 倍折算1 日，則本件被告2 人行
    為時之易科罰金折算標準，應以銀元300 元折算1 日，經折
    算後應以新臺幣900 元折算為1 日。惟95年7 月1 日修正公
    布施行之刑法第41條第1 項前段則規定：「犯最重本刑為5
    年以下有期徒刑以下之刑之罪，而受6 個月以下有期徒刑或
    拘役之宣告者，得以新臺幣1,000 元、2,000 元或3,000 元
    折算1 日，易科罰金」，比較修正前後之易科罰金折算標準
    ，以95年年7 月1 日修正公布施行前之規定，較有利於被告
    2 人，應依修正前刑法第41條第1 項前段、修正前罰金罰鍰
    提高標準條例第2 條前段，諭知易科罰金之折算標準。
  (三)偽造之「鼎穎股份有限公司」署押9 枚（含署名3 枚、印文
    6 枚）、「熊甲寅」署押9 枚（含署名3 枚、印文6 枚）及
    「瑞志有限公司」署押3 枚（含署名1 枚、印文2 枚）、「
    地○○」署押3 枚（含署名1 枚、印文2 枚），均應依刑法
    第219 條之規定沒收之。
參、不另為無罪諭知部分：
  (一)公訴意旨另以：被告寅○○於參與投標得國防醫學中心「固
    定式實驗檯櫃及特殊裝修工程」前與被告乙○○協議，將其
    中鋼製工程交由宗益公司承做。故於桃園工廠標得前述工程
    後，被告寅○○、申○○、未○○指示承辦人被告甲○○，
    將鋼製工程部分細分成數項工程交由宗益公司承做，而被告
    甲○○復委由宗益公司代為規劃。被告乙○○即指示被告玄
    ○○辦理，被告玄○○遂將鋼製工程分為12項後交由被告甲○○處理，被告甲○○乃據此辦理比價作業，而宗益公司亦
    分就該12項工程於投標前即尋妥得標廠商（由宗益公司或乙○○之妻任敏華任負責人之昱天有限公司得標，或由宗益公
    司指定之公司得標），並向其他公司借牌參與投標，甚或冒
    用均特企業有限公司（下稱均特公司）等公司名義參與投標
    （被冒用之公司名稱、負責人姓名及被冒名參與投標之工程
    名稱、被冒用之文書，均詳見附表2） ，被告乙○○冒用如
    附表所列之公司名義參與投標時，係與玄○○基於偽造文書
    之概括犯意連絡，由乙○○指示玄○○在工程標單、工程標
    單表（價）上，填寫工程名稱、標價總額等事項，並蓋用偽
    造之公司、負責人印章或盜蓋公司、負責人印章（有部分被
    冒用之公司係先前曾與宗益公司往來，有公司大、小章存放
    於宗益公司處），並於切結書（切結內容為應遵照投標須知
    ，補充說明及相關法令規定投標，絕無共同作壟斷標價，或
    借用證照、圍標等違規、不法情事等）、退還押標金申請書
    、投標廠商資格審查表等私文書上蓋用被冒名之公司、負責
    人印章，再裝於標單封內，寄至桃園工廠準備參加比價，而
    行使偽造之該等私文書（被告乙○○、玄○○所冒用之各公
    司名義文書，均詳見附表2） ，足生損害於如附表2 所示之
    各公司及負責人。桃園工廠於86年8 月間，就鋼製工程進行
    公開比價（參與比價之公司含宗益公司、昱天公司、被告乙○○指定之得標公司、陪標公司、被冒名之公司等），而於
    公開比價時，因如非公司負責人本人到場參與比價，即須出
    示委託書（即授權書），而因被告乙○○、玄○○所使用參
    與陪標之公司，有多家係冒用他公司名義，故於比價當日，
    乃由被告乙○○、玄○○填妥偽造之委託書（有遭偽造委託
    書之公司，詳見附表2） ，再交由庚○○、吳蕙蘭、關仲立
    等人，於比價當日持該等偽造之委託書參與比價，足生損害
    於各該等公司及負責人，因認被告乙○○、玄○○共犯刑法
    第216 、210 條行使私文書罪嫌云云。
  (二)按犯罪事實應依證據認定之，無證據不得認定犯罪事實；不
    能證明被告犯罪者，應諭知無罪之判決，刑事訴訟法第154
    條第2 項、第301 條第1 項分別定有明文。再認定被告有罪
    之事實，應憑證據，如未能發現相當之證據，或證據不足以
    證明，自不能以推測或擬制之方法，以為裁判之基礎；且認
    定事實所憑之證據，其為訴訟上之證明，須達於通常一般人
    均不致有懷疑，而得確信其為事實之程度者，始得據為有罪
    之認定，倘其證明尚未達到此一程度而有合理之懷疑存在時
    ，尚難為有罪之認定基礎；另苟積極證據不足以為不利於被
    告事實之認定，即應為有利於被告之認定，更不必有何有利
    之證據（30年上字第816 號、40年臺上字第86號、76年臺上
    字第4986號判例）。為貫徹無罪推定原則，檢察官對於被告
    之犯罪事實，應負實質舉證責任。刑事訴訟法第161 條第1
    項規定：「檢察官就被告犯罪事實，應負舉證責任，並指出
    證明之方法」，明訂檢察官舉證責任之內涵，除應盡提出證
    據之形式舉證責任（參照本法修正前增訂第163 條之立法理
    由謂「如認檢察官有舉證責任，但其舉證，仍以使法院得有
    合理的可疑之程度為已足，如檢察官提出之證據，已足使法
    院得有合理的可疑，其形式的舉證責任已盡」）外，尚應「
    指出其證明之方法」，用以說服法院，使法官「確信」被告
    犯罪構成事實之存在。此「指出其證明之方法」，應包括指
    出調查之途徑，與待證事實之關聯及證據之證明力等事項。
    同條第2 、3 、4 項，乃新增法院對起訴之審查機制及裁定
    駁回起訴之效力，以有效督促檢察官善盡實質舉證責任，藉
    免濫行起訴。刑事訴訟法第163 條釐訂法院與檢察官調查證
    據責任之分際，一方面揭櫫當事人調查證據主導權之大原則
    ，並充分保障當事人於調查證據時，訊問證人、鑑定人或被
    告之權利（同條第1 項）；另一方面例外規定法院「得」及
    「應」依職權調查證據之補充性，必待當事人舉證不足時，
    法院始自動依職權介入調查，以發見真實（同條第2 項）；
    再增訂法院依職權調查證據前，應踐行令當事人陳述意見之
    程序（同條第3 項），以貫徹尊重當事人查證之主導意見，
    確保法院補充介入之超然、中立。
  (三)經查：
  (1)證人即均特企業有限公司（下稱均特公司）負責人丑○○雖
    於調查局中證述：均特公司未曾參加比價等語（見88年度他
    字第2316號偵查卷第30頁）。嗣於本院審理時證稱：均特公
    司並未參與本案工程之投標，亦未借牌予其他公司投標。被
    告乙○○曾詢問伊是否願意代工，即由被告乙○○投標，再
    將一部份工程交予伊施作。伊交付均特公司之稅單及相關文
    件，係以為供作代工所用。伊不知代工需要何等文件。此為
    第一次交付公司相關文件，故伊並無懷疑等語（見本院91年
    2 月26日訊問筆錄）。然證人丑○○於本院所稱：均特工廠
    營業十餘年，均從事代工工作等語（見本院91年2 月26日訊
    問筆錄）。證人丑○○所營之均特公司既從事代工長達十餘
    年，當對代工所需之文件甚為熟稔，豈會如其所述毫無所悉
    ，況依其所述，此為第一次要求其提出前開均特公司之資料
    ，衡情，其對此等異常之舉更會有所反應，絕無可能如其所
    述對此毫無所疑，證人丑○○前開所述，顯悖於情理，其所
    稱交付公司資料僅為代工所用一節，自屬不實。參以證人丑
    ○○於本院審理時復證稱：被告乙○○告知其業已得標，詢
    問伊有無興趣，伊表示工程太大，伊無意願，被告乙○○便
    詢問伊是否願意代工，伊應允，被告乙○○告知伊因桃園工
    廠須要均特公司資料，伊才交付均特公司資料等語（見本院
    91 年2月26日訊問筆錄）。依證人丑○○前開所述，被告乙○○業已告知證人丑○○標得桃園工廠工程，其所索取之均
    特公司資料係欲用於施作桃園工廠工程所用此等大部分事實
    ，而桃園工廠之工程既已為被告乙○○所屬公司得標，被告
    乙○○欲以均特公司名義虛偽投標桃園工廠工程一節，既無
    損均特公司權益，被告乙○○實無隱瞞丑○○前情之必要。
    被告乙○○顯有告知證人丑○○欲以均特公司投標一節，堪
    以認定。
  (2)證人即鼎穎公司負責人熊甲寅雖於調查局站詢問時證述：鼎
    穎公司未參加比價等語（見88年度他字第2316號偵查卷第13
    頁）。然於本院審理時證稱：伊為鼎穎公司之負責人，鼎穎
    公司本身有工廠，有時經銷商不符合投標資格時，會向伊借
    牌參加投標。被告乙○○和伊是20年的朋友，若其欲標工程
    ，伊會配合。伊知道被告乙○○有共同承攬國醫中心之工程
    ，故提供鼎穎公司之公司及工廠登記、營業執照、完稅證明
    予被告乙○○參與投標等語（見本院91年1 月26日訊問筆錄
    ）。證人即瑞志公司負責人地○○於調查站詢問時證述：瑞
    志公司未參加比價等語（見88年度他字第2316號偵查卷第32
    頁）。嗣於本院審理時證稱熊甲寅所經營之鼎穎公司為伊公
    司之經銷商，有時熊甲寅向伊借牌去標工程，伊有同意，並
    將稅單、公司營業登記證交予熊甲寅。伊雖不知熊甲寅會將
    牌轉出去，但伊認為有可能等語（見本院92年1 月23日、同
    年月28日訊問筆錄）。證人熊甲寅於本院審理時證稱：伊有
    向瑞志公司借牌參與投標，復將之交予宗益公司投標，但伊
    不會過問宗益公司所欲投標之內容等語（見本院92年1 月23
    日訊問筆錄）。證人即乙太鐵櫃家具有限公司（下稱乙太公
    司）負責人宙○○於調查站詢問時證稱：乙太公司並未參加
    或委託他人參加比價等語（見88年度他字第2316號偵查卷第
    45 頁） 。然於本院審理時則證稱：乙太公司曾參與投標，
    但未得標。乙太公司通常會請業務前去投標，但也不是每件
    工程均親自投標，因時間太久，伊忘記當初請何人投標。伊
    之前在調查站時陳稱未投標，係指伊本人未親自參與投標，
    但伊在調查站時有說公司有請業務投標，但調查站人員沒有
    紀錄在筆錄上（見本院91年2 月26日訊問筆錄）。證人戊○○即坤福不銹鋼實業有限公司（下稱坤福公司）負責人於調
    查站詢問時證稱：伊不知桃園工廠之工程，坤福公司投標桃
    園工廠之標單係他人偽造（見88年度他字第2316號偵查卷第
    24 頁） 。後於本院審理時證稱：被告謝明鋒來找伊，告知
    伊北部有一個工程在招標，詢問伊是否願意投標，伊將坤福
    公司86年5 、6 月當月稅單交予被告玄○○投標，被告玄○○有稱若得標後由坤福公司代工。伊不知被告玄○○所參與
    之工程為國醫中心之工程。伊對此案不是很瞭解，也不知伊
    自己為何被列為被告，又看不懂標單，才於調查站詢問時稱
    該等標單係偽造等語（見本院卷91年4 月16日訊問筆錄）。
    證人熊甲寅、地○○、宙○○、戊○○就渠等所營鼎穎公司
    、瑞志公司、太乙公司、坤福公司是否參與桃園工廠工程投
    標一情，前後所述不一，自有探究何者為實之必要。證人熊
    甲寅雖證稱與被告乙○○有20年之交情，然其迭於調查站詢
    問迄至本院審理時，一再否認有以鼎穎公司為被告乙○○所
    承攬附表1 所示之桃園工廠工程保證，已如前述，顯見證人
    熊甲寅並非一昧迴護被告乙○○。至證人地○○、宙○○、
    戊○○與被告乙○○、玄○○並無特殊交情，渠等前均於調
    查中否認參與或出借公司名義參加桃園工廠工程投標，苟非
    確有其事，渠等大可延續前詞，絕無可能甘冒偽證重責而改
    變說詞，陳稱出借公司名義或參與投標以袒護被告乙○○、
    玄○○。況證人地○○於本院審理時亦僅敘及其將瑞志公司
    資料及稅單交予熊甲寅用以投標工程等語，並未直接證述其
    授權被告乙○○使用瑞志公司投標，苟證人地○○有意為虛
    偽陳述以迴護被告乙○○，大可直接陳述授權被告乙○○以
    瑞志公司投標，不致如此迂迴。再觀諸證人地○○前開所述
    ，其係授權熊甲寅以瑞志公司投標，但其不知熊甲寅將之交
    予他人使用等情，則證人地○○自不知熊甲寅復授權他人使
    用瑞志公司名義投標桃園工廠工程，從而證人地○○於調查
    站詢問時陳稱瑞志公司未投標桃園工廠工程一節，並無杆格
    。而證人宙○○、戊○○於本院審理時業已補充說明其於調
    查站所稱渠等所營公司未參與桃園工廠工程等語之真意及緣
    由，關渠等所述情節與情理無違，自屬信實。故依證人熊甲
    寅、地○○、宙○○、戊○○前開所述，鼎穎公司、瑞志公
    司、坤福公司均有直接或間接授權被告乙○○、玄○○以渠
    等名義參與桃園工廠工程之投標，另太乙公司確有參與桃園
    工廠工程之投標。
  (3)證人即美廣實業有限公司（下稱美廣公司）之經理天○○於
    88 年8月24日調查站詢問時證述：伊負責美廣公司實際業務
    ，登記負責人戌○○負責台中廠之經營。美廣公司於86年間
    參加桃園工廠「抽屜、水槽櫃、轉角桌設備工程」之比價，
    但未參加「人造石檯櫃及實驗室線槽設備工程」之比價。美
    廣公司將公司執照、營利事業登記證、工廠登記證等文件郵
    寄至桃園工廠，經桃園工廠審查後通知可參與比價，美廣公
    司遂派遣業務員攜帶公司大小章前往桃園工廠參加比價，但
    未得標等語（見88年度他字第2316號偵查卷第27-1頁背面、
    第28頁）。嗣於88年8 月27日調查站人員提示美廣公司郵寄
    參加桃園工廠「抽屜、水槽櫃、轉角桌設備工程」通訊投標
    比價資料，而詢問證人天○○何以前開資料係自設於臺北市
    內湖區○○○路○ 段99號之民權郵局寄出時，證人天○○改
    稱前開資料係由業務員處理，伊不知由何處寄出等語（見88
    年度他字第2316號偵查卷第39頁）。於本院審理時證述：伊
    擔任美廣公司業務經理，亦有於信鋒公司任職。86年間有與
    被告乙○○商議由桃園工廠出面投標國醫中心工程後由被告
    乙○○及信鋒公司施作，渠等有約定標前協議，但後來桃園
    工廠得標後，未依標前協議將原本預定由信鋒公司施作之工
    程交予信鋒公司施作。美廣公司名義負責人戌○○授權伊全
    權處理美廣公司之業務。伊知道美廣公司有參與桃園工廠國
    醫中心工程之比價，被告玄○○有至公司拿文件，若有做到
    案件，會給被告玄○○獎金，被告玄○○若稱有案件，伊會
    將美廣公司之便章借予被告謝明鋒用作桃園工廠開標之用。
    伊不記得美廣公司係投標抑或陪標。伊不記得美廣公司是否
    有投標「人造石檯櫃及實驗室線槽設備工程」，因為均係被
    告玄○○持公司印章前去投標，伊不知被告玄○○是否於1
    日內同時投標2 個工程。被告玄○○來拿資料，伊有同意被
    告玄○○以前開資料投標，被告玄○○會告知伊欲投標工程
    之名稱，但伊並未詳記。伊同意投標實驗桌工程，但伊不知
    總共細分為幾項，實驗桌有分檯面、轉角，好幾項加起來算
    實驗桌工程等語（見本院91年10月8 日訊問筆錄）。證人天
    ○○對於美廣公司參與桃園工廠工程投標情節，前後所述有
    所差異，而據其所言，其並未親身參與美廣公司投標桃園工
    廠工程之事，或委由其所稱公司之業務員，應即被告玄○○
    為其投標，且其自承並未詳記投標工程名稱，證人天○○是
    否確實知悉投標之工程名稱，不無可疑。再觀諸卷附資料，
    該「抽屜、水槽櫃、轉角桌設備工程」之工程內容為各種木
    製儲存櫃、木製轉角櫃、木製水槽櫃、木製抽屜、木製吊櫃
    等，另「人造石檯櫃及實驗室線槽設備工程」之工程內容為
    各種人造石檯面櫥櫃、天平桌、鋼製水槽封版、實驗桌側封
    板、桌上排氣設備等，2 者內容均為桌、櫃等物品，應均在
    證人天○○所稱實驗桌範圍內。佐以證人天○○所稱其同意
    被告玄○○投標實驗桌之工程，但其不知該工程細分成幾項
    等語，可知證人天○○係授權被告玄○○投標一定範圍之工
    程，僅因桃園工廠之規劃而細分為2 項工程，故被告玄○○
    以美廣公司名義投標前開2 項工程，應均在證人天○○授權
    範圍之內。要難僅因證人天○○於調查站所泛稱美廣公司僅
    投標「抽屜、水槽櫃、轉角桌設備工程」寥寥數語，而未細
    繹工程內容，即以此遽認被告玄○○此部分未經授權。
  (5)證人亥○○即吉斯登股份有限公司（下稱吉斯登公司）於本
    院審理時證稱：伊印象中並未授權其他公司以吉斯登公司名
    義參與桃園工廠之工程投標。投標書並非伊所出具，但時間
    相隔太久，伊摸不著頭緒等語（見本院91年2 月26日審判程
    序筆錄）。證人亥○○並無法確定吉斯登公司是否參與桃園
    工廠工程之投標。然觀諸卷附此件工程之投標資料，附有吉
    斯登公司之公司執照、營利事業登記證、公會會員證、86年
    5 、6 月營業人銷售額與稅額申報書之納稅證明文件，而前
    開資料，並非一般人可任意取得，自應係吉斯登公司所出具
    。故證人亥○○所稱未參與投標或未授權他人以吉斯登公司
    名義投標一節，顯與事證相左，尚無可採。吉斯登公司應有
    參與或授權他人以該公司名義參與桃園工廠工程之投標。
  (6)證人辰○○於88年8 月25日於調查站詢問時證稱：吉斯登公
    司曾經吳蕙蘭之仲介參與桃園工廠之工程招標，但未得標。
    吉斯登公司將大小章交予吳蕙蘭辦理公開比價，伊不知過程
    之細節（見88年度他字第2316號偵查卷第36頁背面、第37頁
    ）。後於88年9 月3 日調查站詢問時改稱：伊於88年初始辦
    理吉斯登公司之業務，伊之前所述吉斯登公司委託吳蕙蘭參
    與桃園工廠之工程比價一節有所不實，吉斯登公司是否參加
    桃園工廠比價，應詢問吉斯登公司之負責人（見88年度他字
    第2316號偵查卷第80頁背面）。於本院審理時證稱：伊為鼎
    穎公司總經理，伊並未在吉斯登公司任職。之前初次在調查
    站調查員詢問伊有無授權予吳蕙蘭時，伊將吳蕙蘭誤認為伊
    認識之另一名喚吳芬蘭之人，後來調查員提示資料予伊，伊
    才發現前情，且伊公司授權予吳芬蘭亦為另一案件，故第2
    次調查員詢問伊時，伊才稱未授權予吳蕙蘭（見本院91年2
    月26日訊問筆錄）。證人辰○○就吉斯登公司是否參與桃園
    工廠工程比價一事，前後所述迥異，縱其嗣後於本院解釋係
    因誤認所致，然縱使證人辰○○將「吳芬蘭」與「吳蕙蘭」
    誤植，但吉斯登公司是否參與桃園工廠工程比價一事係極為
    單純之事，證人辰○○大可查證後加以確認，實不致僅因將
    前開「吳芬蘭」與「吳蕙蘭」混淆即因而誤認吉斯登公司參
    與比價之事，證人辰○○前開所稱情節，顯過於牽強。況證
    人辰○○對其是否為吉斯登員工此等絕無誤認可能之事實，
    竟先後所述不一，益見證人辰○○前開所述不實，要無可採
    ，其證詞不足為證明被告乙○○不利之證明。
  (四)綜上所述，查無積極證據證明被告乙○○、玄○○冒用附表
    2 所示均特公司、鼎穎公司、瑞志公司、吉斯登公司、坤福
    公司、美廣公司、乙太公司及其負責人名義投標附表2 所示
    桃園工廠之工程，而有公訴人所指之偽造文書犯行，原應為
    被告乙○○、玄○○此部分無罪之諭知，惟因公訴人認此部
    分與前開認定有罪部分有連續犯裁判上一罪關係而提起公訴
    ，爰就此部分不另為無罪之諭知。
肆、免訴部分：
一、公訴意旨略以：被告寅○○係桃園工廠廠長，被告申○○係
    該廠總技師，被告未○○係該廠業務組代理組長，被告甲○○係該廠業務組技術員，被告丙○○係該廠採購業務員，均
    為依據法令從事公務之人員。緣國防部為在臺北市內湖地區
    興建國防醫學中心，乃由聯合勤務總司令部工程署（下稱聯
    工署）負責辦理工程作業，聯工署於民國86年1 月間，就其
    中固定式實驗檯櫃及特殊裝修工程（即第十三標）辦理公告
    招標，經2 次流標後，須再辦理第3 次招標，桃園工廠因有
    意承攬是項工程，遂於參與第3 次投標前，由被告寅○○、
    申○○、未○○等人與宗益公司負責人被告乙○○、信鋒實
    業股份有限公司（下稱信鋒公司）負責人天○○共同商議，
    如桃園工廠能順利得標，須將其中「實驗檯櫃設備工程及週
    邊附屬金屬櫥櫃和圖書金屬倉儲設備工程」部分交由宗益公
    司承做，嗣桃園工廠果於86年3 月28日，以新臺幣（下同）
    292,000,000 元標得該項工程後，將此項工程分為鋼製工程
    、木製工程、特殊裝修工程3 部分，被告寅○○、申○○、
    未○○、甲○○、丙○○等人，乃依行政院國軍退除役官兵
    輔導委員會附屬事業機構委外業務管理規定（下稱委外業務
    管理規定），將此3 項工程辦理委外業務即轉包其他廠商承
    做，被告寅○○等人於辦理委外業務時，本應依委外業務管
    理規定第6 條：各機構應盱衡其經營特性與產銷範圍，慎選
    合格對象，秉持公開、公平合理原則辦理委外作業。及第10
    條：委外案件基於現行「稽察條例」之精神，一般狀況下，
    應慎選2 家以上對象，依公開、公平原則辦理，以防止龔斷
    及確保來源等規定，慎選2 家以上之對象，依公開、公平之
    方式辦理委外業務，被告寅○○等人於辦理前開3 項工程委
    外業務時，為符合此規定，乃採用通訊投標、公開比價之方
    式來辦理，以符合委外業務管理規定之要求，詎渠等竟基於
    圖利之犯意（且其中被告寅○○、申○○、未○○、甲○○
    並係基於概括之犯意），而有如下所述之圖利犯行：
  (一)鋼製工程部分：
    被告寅○○因於參與聯工署發包之前項工程投標前，即與被
    告乙○○商妥，如桃園工廠得標，須將其中「實驗檯櫃設備
    工程及週邊附屬金屬櫥櫃和圖書金屬倉儲設備工程」部分（
    即前開稱之鋼製工程），交由宗益公司承做，故寅○○於桃
    園工廠標得前述工程後，被告寅○○、申○○、未○○、甲○○、乙○○、玄○○等人即共同基於概括之犯意，由被告
    寅○○、申○○、未○○等人指示承辦人被告甲○○，將鋼
    製工程部分細分成數項工程後，交由宗益公司承做，且每細
    項工程預算均不可超過30,000,000元，以規避行政院退除役
    官兵輔導委員會（下稱退輔會）之審查，被告甲○○接獲指
    示後即著手辦理，但因被告甲○○對鋼製工程不熟悉，竟委
    由宗益公司代為規劃，被告乙○○即指示被告玄○○辦理，
    玄○○遂將鋼製工程分為12項工程，每項工程金額均不超過
    30,000,000元，被告玄○○於規劃完畢後交由被告甲○○處
    理，被告甲○○乃據此辦理比價作業，而宗益公司亦分就該
    12項工程於投標前即尋妥得標廠商（由宗益公司或乙○○之
    妻任敏華任負責人之昱天有限公司得標，或由宗益公司指定
    之公司得標），並向其他公司借牌參與投標。結果除「移動
    式櫥櫃設備工程」外之11項工程，均由原先規劃承做廠商順
    利得標，使宗益公司等公司圖得不法之利益。至「移動式櫥
    櫃設備工程」，因桃園工廠於比價時以原預定之得標廠商即
    雄鴻企業股份有限公司（下稱雄鴻公司）資格不符而遭廢標
    ，須進行第2 次比價，被告乙○○、玄○○、未○○、甲○○等人即與富陽鋼鐵工業股份有限公司（下稱富陽公司）負
    責人被告酉○○，共同基於犯意之連絡，由被告未○○、甲○○及巳○○（另由檢察官偵辦）等人邀約被告酉○○洽商
    承做該「移動式櫥櫃設備工程」工程，經協商後，被告酉○○同意承作，後由被告酉○○尋得宏橋圖書館設備有限公司
    （下稱宏橋公司）、代木實業有限公司（下稱代木公司）等
    2 家公司做為陪標廠商，並由被告乙○○代為準備此2 家公
    司之押標金參與比價，於第2 次比價當日，除由被告酉○○
    代表富陽公司參與比價外，另並由富陽公司員工余錫煌、蔡
    明辰分別代表宏橋公司、代木公司參與比價，且因此項工程
    已內定由富陽公司承作，故比價過程流於形式，只係為符合
    規定而虛偽進行，僅由被告甲○○製作形式上之比價紀錄，
    而於比價後，順利由富陽公司以12,900,000元得標（其中五
    百餘萬元係乙○○之佣金），使富陽公司圖得不法之利益，
    被告酉○○於開標後即將被告乙○○代為準備之押標金交還
    給被告玄○○。
  (二)木製工程部分：
    桃園工廠將木製工程分為材料採購、工程施做2 部分，其中
    工程施作部分，被告寅○○於辦理委外作業前，即內定交由
    皓棋興業有限公司（下稱皓棋公司）承做，被告寅○○、申
    ○○、丙○○、子○、丁○等人遂共同基於犯意之連絡，由
    寅○○、申○○指示承辦人被告丙○○，將此部分工程交由
    皓棋公司承做。皓棋公司負責人被告林棋炯、副總經理被告
    丁○即與桃園工廠協商，雙方達成協議，由皓棋公司承做木
    製工程中之施作部分，並比照宗益公司模式（宗益公司給付
    桃園工廠之利潤為5%），再加2%之利潤（即管理費），而因
    工程施作部分金額約為三千三百餘萬元，被告丙○○即與被
    告丁○協商劃分該項工程，被告丁○即將工程施做部分拆為
    2 包，並將細分施做草稿傳真予被告丙○○，被告丙○○即
    照該草稿辦理比價作業，並由皓棋公司就該2 項工程自行決
    定得標廠商及陪標廠商，桃園工廠於87年8 月間，乃就2 項
    鋼製工程進行公開比價，惟因本件木製工程已內定承做廠商
    ，故比價過程流於形式，只係為符合規定而虛偽進行，僅由
    丙○○製作形式上之比價紀錄，比價後，前開2 項工程均由
    原先規劃承做之合壘實業有限公司（下稱合壘公司）、皓棋
    公司順利得標，使合壘公司、皓棋公司圖得不法之利益。
  (三)特殊裝修工程部分：
    桃園工廠將特殊裝修工程分為舞台、音響、吊具等及講堂、
    座椅等兩項工程，前項工程於辦理委外作業前，被告寅○○
    即已內定交由揚禾國際股份有限公司（下稱揚禾公司）承做
    ，後項工程則由寅○○於辦理委外作業前，內定交由皇昌實
    業股份有限公司（下稱皇昌公司）承做，兩項工程辦理情形
    分述如下：
  (1)舞台、音響、吊具等部分：
    被告寅○○、申○○、未○○、甲○○與揚禾公司負責人被
    告己○○共同基於犯意之連絡，於公開比價前，被告寅○○
    即召集被告申○○、未○○及甲○○至被告寅○○辦公室，
    由被告寅○○指示此部分工程交由揚禾公司承作，被告甲○○乃告知揚禾公司桃園工廠所要求之利潤成數，及仍將採公
    開比價之方式辦理委外作業，要求揚禾公司提供3 家廠商參
    與比價，揚禾公司負責人被告己○○即指示經理辛○○準備
    揚禾公司之下游廠商鎮貿易有限公司（下稱鎮公司），
    鎮公司又尋得吉野松實業有限公司（下稱吉野松公司），
    共3 家公司參與比價，桃園工廠於86年7 月24日，就此項工
    程進行公開比價，惟因本項工程已內定承做廠商，故比價過
    程流於形式，只係為符合規定而虛偽進行，僅由被告甲○○
    製作形式上之比價紀錄，而比價後，順利由揚禾公司得標，
    使揚禾公司圖得不法之利益。
  (2)講堂、座椅工程部分：
    被告寅○○、申○○、未○○、甲○○與皇昌公司負責人被
    告張政弘（經本院通緝中）共同基於犯意之連絡，於公開比
    價前，被告寅○○即召集被告申○○、未○○及甲○○至被
    告寅○○辦公室，由寅○○指示此部分工程交由皇昌公司承
    作，被告甲○○乃告知皇昌公司桃園工廠所要求之利潤成數
    ，及仍將採公開比價之方式辦理委外作業，要求皇昌公司提
    供3 家廠商參與比價，皇昌公司負責人被告張政宏即準備泰
    福家具企業股份有限公司（下稱泰福公司）、海外玻璃纖維
    製器有限公司（下稱海外玻璃公司）2 家公司，連同皇昌公
    司共3 家公司參與比價，桃園工廠於86年7 月24日，就此項
    工程進行公開比價，惟因本項工程已內定承做廠商，故比價
    過程流於形式，只係為符合規定而虛偽進行，僅由被告甲○○製作形式上之比價紀錄，而比價後，順利由皇昌公司得標
    ，使皇昌公司圖得不法之利益。
    因認被告寅○○、申○○、未○○、甲○○、丙○○、乙○○、玄○○、子○、丁○、己○○、酉○○犯貪污治罪條例
    第6 條第1 項第4 款之罪嫌。
二、按刑法於94年1 月7 日修正公布，95年7 月1 日施行，修正
    前之刑法第10條第2 項固規定：「稱公務員者，謂依法令從
    事於公務之人員」，惟修正後刑法第10條第2 項係規定：「
    稱公務員者，謂下列人員：(一)依法令服務於國家、地方自治
    團體所屬機關而具有法定職務權限，以及其他依法令從事於
    公共事務，而具有法定職務權限者。(二)受國家、地方自治團
    體所屬機關依法委託，從事與委託機關權限有關之公共事務
    者。」。其立法理由謂：「(一)本條第2 項有關公務員之定義
    ，其規定極為抽象、模糊，於具體適用上，經常造成不合理
    現象，例如，依司法院釋字第8 號、第73號解釋，政府股權
    佔百分之50以上之股份有限公司（如銀行），即屬公營事業
    機構，其從事於該公司職務之人員，應認為係刑法上之公務
    員。然何以同屬股份有限公司，而卻因政府股權佔百分之50
    以上或未滿之不同，使其從事於公司職務之人員，有刑法上
    公務員與非刑法上公務員之別？實難以理解。究其根源，實
    為公務員定義之立法不當結果，應予以修正。(二)公務員在刑
    法所扮演之角色，有時為犯罪之主體，有時為犯罪之客體，
    為避免因具有公務員身分，未區別其從事職務之種類，即課
    予刑事責任，而有不當擴大刑罰權之情形，故宜針對公務性
    質檢討修正。(三)第1 款前段所謂「依法令服務於國家、地方
    自治團體所屬機關」係指國家或地方自治團體所屬機關中依
    法令任用之成員。故其依法代表、代理國家或地方自治團體
    處理公共事務者，即應負有特別保護義務及服從義務。至於
    無法令執掌權限者，縱服務於國家或地方自治團體所屬機關
    ，例如僱用之保全或清潔人員，並未負有前開特別保護義務
    及服從義務，即不應認其為刑法上公務員。(四)如非服務於國
    家或地方自治團體所屬機關，而具有依「其他依法令從事於
    公共事務而具有法定權限者」，因其從事法定之公共事項，
    應視為刑法上的公務員，故於第1 款後段併規定之。此類之
    公務員，例如依水利法及農田水利會組織通則相關規定而設
    置之農田水利會會長及其專任職員屬之。其他尚有依政府採
    購法規定之各公立學校、公營事業之承辦、監辦採購等人員
    ，均屬本款後段之其他依法令從事於公共事務而具有法定職
    務權限之人員。(五)至於受國家或地方自治團體所屬機關依法
    委託，從事與委託機關權限有關之公共事務者，因受託人得
    於其受任範圍內行使委託機關公務上之權力，故其承辦人員
    應屬刑法上公務員，爰參考貪污治罪條例第2 條後段、國家
    賠償法第4 條第1 項規定而於第2 款訂之。」要言之，所謂
    「公務員」，在主體的要件上，限於服務於國家、地方自治
    團體所屬機關的公務人員，或者是依法令從事於公共事務而
    具有法定職務權限者，或是受機關委託而從事與委託機關權
    限有關之公共事務者。在事務的要件上，除了服務於國家或
    地方自治團體所屬機關之人員外，則必須是從事於公共事務
    者，而所謂公共事務必須係關於公權力行為，私經濟行為並
    不包含在內；簡言之，修法後刑法關於公務員概念之範圍，
    僅限縮於「與公共事務及公權力之行使相關之人員」（臺灣
    高等法院暨所屬法院95年6 月因應新修正刑法施行座談會結
    論參照）。
三、查本案所涉之桃園工廠雖為附屬於行政院國軍退除役官兵輔
    導委員會之事業單位，其執掌「輔導退除役官兵從事木器、
    被服製造及帆布加工製造事業」，有行政院國軍退除役官兵
    輔導委員會96年4 月13日輔伍字第0960000426號函在卷可按
    ，且桃園工廠係獨資工廠，經許可設立登記，屬家具及裝設
    品製造業，產製非金屬家具及裝設品一節，亦有桃園工廠之
    基本資料在卷可參，由前開資料可知，桃園工廠係以商業營
    利為目的之私法人，非屬國家或地方自治團體所屬機關，亦
    非受國家、地方自治團體所屬機關依法委託，從事與委託機
    關權限有關之公共事務者。該工廠人員亦無「法定職務權限
    」，其行為係屬私經濟領域，與一般公務員之行為與公共事
    務有關之概念並不一致，本已無論以修正後刑法第10條第2
    項第1 款前段及第2 項所謂「公務員」之餘地。又本案所涉
    之國防醫學中心工程，乃係國防部聯合勤務總司令部工程署
    辦理招標後，桃園工廠基於公司經營與獲利為目的而參與投
    標及辦理得標後相關工程施作業務，易言之，此乃基於私法
    地位，所為之私經濟之商業行為，與一般民間公司參與工程
    無異，因其所執行之事務與公共事務無關，亦非公權力之行
    使，要非依法令或受機關委託而從事所謂之「公共事務」。
    再者，本件犯罪行為時在86年至87年8 月間，而政府採購法
    係遲至87年5月27日制定公布，自公布後1年施行，桃園工廠
    所屬人員於行為當時亦非所謂「依政府採購法規定之公營事
    業之承辦、監辦採購等人員」，自亦不屬於修正後刑法第10
    條第2 項第1 款後段或其立法理由所指之「其他依法令從事
    於公共事務而具有法定職務權限之人員」。準此，在刑法修
    正後，桃園工廠之人員寅○○、申○○、未○○、甲○○、
    丙○○，均不能論以刑法上之公務員。揆諸刑法第10條第2
    項上開修正之立法意旨既在將「公務員」此一身分構成要件
    內涵作一明確之界定，則針對公務員犯罪而制定之貪污治罪
    條例第2 條所謂「依據法令從事公務之人員」，亦同應作限
    縮解釋。
四、次按刑法第2 條第1 項之比較適用係指行為人行為時與行為
    後裁判時之法律皆有處罰之規定為前提要件。故若行為後法
    律有變更，因犯罪構成要件之變更致不成立犯罪，或依裁判
    時之法律已無處罰之規定，則屬除罪化之情形，不生新舊法
    比較適用之問題。茲刑法第10條第2 項對於公務員定義之修
    正目的係為避免不當擴大刑罰權之情形，而對公務員之範圍
    加以限縮，性質上屬於刑罰權的減縮。故如所犯係以公務員
    為成立要件之罪，刑罰權限縮之結果致非屬公務員，即與新
    法之犯罪構成要件不合，依裁判時之法律即無處罰之規定，
    應不生新舊法比較之問題，即屬刑事訴訟法第302 條第4款
    規定之犯罪後法律已廢止其刑罰，應諭知免訴判決（參照最
    高法院93年度臺上字第3397、3698號、94年度臺上字第2659
    號判決關於貪污治罪條例第6 條第1 項圖利罪修正後之適用
    ，及臺灣高等法院暨所屬法院95年6 月因應新修正刑法施行
    座談會結論參照）。公訴意旨雖認被告寅○○、申○○、未
    ○○、甲○○、乙○○、玄○○、丙○○、子○、丁○、己○○、酉○○係犯同條例第6 條第1 項第4 款之圖利罪嫌，
    然上開之罪均係以公務員為主體或以公務員為對象始能成立
    ，惟據上之說明，新修正之刑法既已就桃園工廠人員被告寅
    ○○、申○○、未○○、甲○○、丙○○等人從事非公共事
    務之行為，排除於貪污治罪條例或刑法公務員瀆職罪適用範
    圍之外，渠等已無成立貪污治罪條例第6 條第1 項第4 款圖
    利罪可言。另被告乙○○、玄○○、子○、丁○、己○○、
    酉○○本即非公務員，而桃園工廠人員寅○○、申○○、未
    ○○、甲○○、丙○○，均認已不具有刑法或貪污治罪條例
    所稱公務員之身分，俱如前述，則被告乙○○、玄○○、林
    棋炯、丁○、己○○、酉○○自亦無與之共犯貪污治罪條例
    第6 條第1 項第4 款圖利罪可言。茲被告等所犯係以公務員
    為成立要件之罪，刑罰權限縮之結果致非屬公務員，即與新
    法之犯罪構成要件不合，依裁判時之法律即無處罰之規定，
    自屬犯罪後法律已廢止其刑罰，揆諸前揭之說明，被告寅○○、申○○、未○○、甲○○、丙○○、乙○○、玄○○、
    林棋炯、丁○、己○○、酉○○被訴圖利部分，均應諭知免
    訴之判決。
據上論斷，應依刑事訴訟法第299 條第1 項前段、第302 條第4
款，修正後刑法第2 條第1 項前段、第28條，行為時刑法第216
條、第210 條、第219 條，修正前刑法第56條、90年1 月10日修
正公布之刑法第41條第1 項前段，修正前罰金罰鍰提高標準條例
第2 條，中華民國九十六年罪犯減刑條例第2 條第1 項第3 款、
第7 條、第9 條，判決如主文。
本案經檢察官唐道發到庭執行職務。
中    華    民    國    97    年    1     月    31    日
                  刑事第九庭審判長法  官  游紅桃
                                  法  官  胡芷瑜
                                  法  官  何燕蓉
以上正本證明與原本無異。
如不服本判決，應於判決送達後10日內向本院提出上訴狀（應附
繕本），其未敘述上訴理由者，應於上訴期間屆滿後20日內補提
理由書狀於本院，上訴於臺灣高等法院。
                                  書記官  魏里安
中    華    民    國    96    年    1     月    31    日
附錄本案論罪科刑法條：
中華民國刑法第216 條規定：
行使第210 條至第215 條之文書者，依偽造、變造文書或登載不
實事項或使登載不實事項之規定處斷。
中華民國刑法第210 條規定：
偽造、變造私文書，足以生損害於公眾或他人者，處5 年以下有
期徒刑。
中華民國刑法第219 條規定：
偽造之印章、印文或署押，不問屬於犯人與否，沒收之。
附表1
┌───┬──────────┬───────────┬──────────┬────────────┬────────────┐
│編號  │遭冒名參與保證之工程│遭冒名充任保證之廠商暨│    偽造之文書      │   偽造之印文           │    應沒收之物          │
│      │名稱                │負責人姓名            │                    │                        │                        │
├───┼──────────┼───────────┼──────────┼────────────┼────────────┤
│  1   │鋼製水槽封板、PP水槽│鼎穎股份有限公司      │昱天公司與桃園工廠就│鼎穎股份有限公司署押9 枚│鼎穎股份有限公司署押9 枚│
│      │等設備工程          │熊甲寅                │左列工程所簽立之工程│熊甲寅署押9 枚          │熊甲寅署押9 枚          │
│      │                    │                      │契約書              │（均含署名3枚、印文6枚）│（均含署名3枚、印文6枚）│
│      │                    │                      │                    │                        │                        │
├───┼──────────┼───────────┼──────────┼────────────┼────────────┤
│  2   │人造石檯櫃及實驗室線│鼎穎股份有限公司      │昱天公司與桃園工廠就│鼎穎股份有限公司署押9 枚│鼎穎股份有限公司署押9 枚│
│      │槽設備工程          │熊甲寅                │左列工程所簽立之工程│熊甲寅署押9 枚          │熊甲寅署押9 枚          │
│      │                    │                      │契約書              │（均含署名3枚、印文6枚）│（均含署名3枚、印文6枚）│
├───┼──────────┼───────────┼──────────┼────────────┼────────────┤
│  3   │鋼製支撐架設備工程  │鼎穎股份有限公司      │吉益公司與桃園工廠就│鼎穎股份有限公司署押9 枚│鼎穎股份有限公司署押9 枚│
│      │                    │熊甲寅                │左列工程所簽立之工程│熊甲寅署押9 枚          │熊甲寅署押9 枚          │
│      │                    │                      │契約書              │（均含署名3枚、印文6枚）│（均含署名3枚、印文6枚）│
├───┼──────────┼───────────┼──────────┼────────────┼────────────┤
│  4   │鋼製支撐架設備工程  │瑞志有限公司          │吉益公司與桃園工廠就│瑞志有限公司署押3 枚    │瑞志有限公司署押3 枚    │
│      │                    │地○○                │左列工程所簽立之工程│地○○印文3 枚          │地○○印文3 枚          │
│      │                    │                      │契約書              │（均含署名1枚、印文2枚）│（均含署名1枚、印文2枚）│
│      │                    │                      │                    │                        │                        │
└───┴──────────┴───────────┴──────────┴────────────┴────────────┘
附表2
┌───┬───────────┬──────────┬──────────┐
│編號  │被冒名參與投標之廠商暨│被偽造之文書        │被冒名參與投標之工程│
│      │負責人姓名            │                    │名稱                │
├───┼───────────┼──────────┼──────────┤
│  1   │均特企業有限公司      │標單                │實驗桌檯面及設備組裝│
│      │丑○○                │切結書              │工程                │
│      │                      │工程標單表          │                    │
│      │                      │退還押標金申請書    │                    │
│      │                      │投標廠商資格審查表  │                    │
├───┼───────────┼──────────┼──────────┤
│  2   │鼎穎股份有限公司      │標單                │實驗桌檯面及設備組裝│
│      │熊甲寅                │切結書              │工程                │
│      │                      │工程標單表          │                    │
│      │                      │退還押標金申請書    │                    │
│      │                      │投標廠商資格審查表  │                    │
├───┼───────────┼──────────┼──────────┤
│  3   │瑞志有限公司          │標單                │醫院實驗桌檯面等設備│
│      │地○○                │切結書              │工程                │
│      │                      │工程標單表          │                    │
│      │                      │退還押標金申請書    │                    │
│      │                      │投標廠商資格審查表  │                    │
│      │                      │委託書              │                    │
├───┼───────────┼──────────┼──────────┤
│  4   │吉斯登股份有限公司    │標單                │鋼製水槽封板、PP水槽│
│      │亥○○                │切結書              │等設備工程          │
│      │                      │工程標單表          │                    │
│      │                      │退還押標金申請書    │                    │
│      │                      │投標廠商資格審查表  │                    │
│      │                      │委託書              │                    │
├───┼───────────┼──────────┼──────────┤
│  5   │坤福不鏽鋼實業有限公司│標單                │鋼製水槽封板、PP水槽│
│      │戊○○                │切結書              │等設備工程          │
│      │                      │工程標單表          │                    │
│      │                      │退還押標金申請書    │                    │
│      │                      │投標廠商資格審查表  │                    │
├───┼───────────┼──────────┼──────────┤
│  6   │鼎穎股份有限公司      │標單                │人造石檯櫃及實驗室線│
│      │熊甲寅                │切結書              │槽設備工程          │
│      │                      │工程標單表          │                    │
│      │                      │退還押標金申請書    │                    │
│      │                      │投標廠商資格審查表  │                    │
│      │                      │委託書              │                    │
├───┼───────────┼──────────┼──────────┤
│  7   │美廣實業有限公司      │標單                │人造石檯櫃及實驗室線│
│      │戌○○                │切結書              │槽設備工程          │
│      │                      │工程標單表          │                    │
│      │                      │退還押標金申請書    │                    │
│      │                      │投標廠商資格審查表  │                    │
├───┼───────────┼──────────┼──────────┤
│  8   │均特企業有限公司      │標單                │抽屜、水槽櫃、轉角桌│
│      │丑○○                │切結書              │設備工程            │
│      │                      │工程標單表          │                    │
│      │                      │退還押標金申請書    │                    │
│      │                      │投標廠商資格審查表  │                    │
├───┼───────────┼──────────┼──────────┤
│  9   │鼎穎股份有限公司      │標單                │不鏽鋼儲存櫃、吊櫃、│
│      │熊甲寅                │切結書              │水槽封板等設備工程  │
│      │                      │工程標單表          │                    │
│      │                      │退還押標金申請書    │                    │
│      │                      │投標廠商資格審查表  │                    │
│      │                      │委託書              │                    │
├───┼───────────┼──────────┼──────────┤
│  10  │乙太鐵櫃家具有限公司  │標單                │鋼製衣櫃設備工程    │
│      │錢蓬珍                │切結書              │                    │
│      │                      │工程標單表          │                    │
│      │                      │退還押標金申請書    │                    │
│      │                      │投標廠商資格審查表  │                    │
└───┴───────────┴──────────┴──────────┘


司法院資訊處製作；財團法人民間司法改革基金會備份。
